臺灣高等法院刑事判決　　　　　　　 100年度上易字第1735號
上　訴　人　臺灣臺北地方法院檢察署檢察官
上　訴　人
即　被　告　王錦春
輔　佐　人
即被告之夫　施勝丁
上列上訴人等因被告傷害案件，不服臺灣臺北地方法院100年度
易字第812號，中華民國100年6月23日第一審判決（起訴案號：
臺灣臺北地方法院檢察署100年度偵續字第146號），提起上訴，
本院判決如下：
    主  文
上訴駁回。
    事  實
一、王錦春與葉寶玉係鄰居，葉寶玉於民國99年4 月13日上午10
    時許，在王錦春位於臺北市○○區○○街52巷43號1 樓住處
    門外，大喊：「王錦春討客兄，王錦春和里長通姦，王錦春
    的兒子施智是王錦春在外面和別人所生的」等語，王錦春
    聞聲出面制止，葉寶玉竟以右手掌摑王錦春左臉頰，致王錦
    春左側創傷性耳膜穿孔。王錦春心有不甘，可預見與葉寶玉
    拉扯，將使對方碰撞成傷，竟因情緒憤激，基於傷害之不確
    定故意，於上開時、地，與葉寶玉發生拉扯，而以手肘推撥
    、擋開對方，導致葉寶玉跌倒碰撞，受有頭部外傷、左肘擦
    傷、左膝挫傷及臉部多處挫傷及頸部挫傷等傷害。施勝丁即
    王錦春之夫及施智見狀即上前勸阻並欲分開兩人，然葉寶
    玉復徒手猛抓施智手臂，致施智左右上肢受有多處抓擦
    傷（葉寶玉所涉誹謗及傷害罪，經臺灣臺北地方法院以99年
    度易字第1860號判決，分別判處有期徒刑3月、2月、拘役50
    日，有期徒刑部分，應執行有期徒刑4月，經本院以100年度
    上易字第408號判決駁回上訴確定）。
二、案經葉寶玉訴請臺灣臺北地方法院檢察署檢察官偵查後起訴
    。
    理  由
壹、證據能力部分
一、告訴人即證人葉寶玉於警詢及檢察事務官詢問時所為之陳述
    ，均無證據能力：
    按被告以外之人（包括證人、鑑定人、告訴人、被害人及共
    同被告等）於檢察事務官、司法警察官或司法警察調查中所
    為之陳述，與審判中不符時，其先前之陳述具有較可信之特
    別情況，且為證明犯罪事實存否所必要者，得為證據，刑事
    訴訟法第159條之2定有明文。經核證人葉寶玉於99年9 月13
    日、99年6 月22日警詢及檢察事務官詢問後所製作之調查筆
    錄，與審判中所證大致相符，僅詳略有別，並無實質上之差
    異，調查筆錄中所為之陳述，難謂具有較可信之特別情形、
    且為證明犯罪事實存否所必要者，即與上開規定不合，而無
    證據能力。
二、卷附國泰醫療財團法人國泰綜合醫院（下稱國泰醫院）、汐
    止國泰醫院之診斷證明書，係從事醫療業務之醫師，在診治
    告訴人例行性診療過程所為醫療行為，於業務上所出具之診
    斷書，核屬醫療業務上或通常醫療業務過程所製作之證明文
    書，自符刑事訴訟法第159條之4第2 款規定，而有證據能力
    （最高法院96年度台上字第1957號判決參照）。
三、本判決所引用之卷內其他卷證資料（包含人證與文書證據、
    物證等），並無證據證明係公務員違背法定程序所取得，且
    檢察官、被告王錦春及其辯護人於本院準備程序及審判期日
    時均表示無意見而不予爭執（見本院卷第38至39頁、第75頁
    ），且迄至言詞辯論終結前，亦未聲明異議。本院審酌相關
    證人之陳述及證據資料作成時之情況，核無違法取證或證明
    力明顯過低之瑕疵，認以之作為證據為適當，前述證人於審
    判外之陳述及相關證據資料，依刑事訴訟法第159條之5之規
    定，均有證據能力。
貳、實體部分
一、訊據被告固不否認於上開時、地，與告訴人發生拉扯，而以
    手肘推撥、擋開告訴人，惟矢口否認有何傷害之犯行，辯稱
    ：本件起因告訴人在伊家門外以言語挑釁辱罵，伊氣不過才
    與之理論，卻遭告訴人抓住掌摑左耳光，又不讓伊離開，伊
    才用左手撥開或擋住告訴人，兩人因而發生拉扯，伊始終沒
    有動手打告訴人，後來警員據報到場處理，也沒有看到告訴
    人有明顯外傷，要我們各自離開，告訴人事後才到醫院，告
    訴人之傷勢何時造成，伊不知道，且告訴人提出之診斷證明
    書記載內容不一，有造假之虞云云。
二、經查：
（一）告訴人於99年4 月13日上午10時許，在被告住處門外，大
      喊：「王錦春討客兄，王錦春和里長通姦，王錦春的兒子
      施智是王錦春在外面和別人所生的」等語，並掌摑被告
      左臉頰後，兩人因而相互拉扯，被告有以左手將告訴人撥
      開，或以手肘去推、擋告訴人，致告訴人於同日上午10時
      36分經救護車送至國泰醫院急診，經診斷告訴人受有頭部
      外傷、左肘擦傷、左膝挫傷及臉部多處挫傷等傷害之事實
      ，業據被告於警詢、原審坦認不諱（見99年度偵字第1386
      4 號影卷第10頁、第36至37頁，原審卷第26頁、第87頁反
      面、第88頁）。且證人即被告之子施智於99年4 月14日
      警詢時及於99年6月25日檢察官訊問時證稱：99年4月13日
      上午10時許，葉寶玉到伊家門口大吼大鬧，說王錦春在外
      面討客兄，說伊父親戴綠帽，並說伊是王錦春在外面與情
      夫所生的小孩，伊母王錦春一氣之下，就出去跟葉寶玉理
      論，葉寶玉就打伊母一巴掌，伊去制止，並試圖將兩人分
      開，在拉扯的過程中，就被葉寶玉抓傷，葉寶玉耍無賴故
      意跌坐在地上，隨後警方就到場了等語（見99年度偵字第
      13864 號影卷第12至14頁、第37頁）；證人即被告之夫施
      勝丁於99年6 月25日檢察官訊問時證稱：當天早上，被告
      到伊家門外大吵大鬧，說伊戴綠帽，罵伊兒是王錦春和客
      兄生的，說伊妻和里長通姦，伊妻就和葉寶玉理論，結果
      葉寶玉就先打伊妻一巴掌，之後兩人就拉扯，伊兒就上前
      去分開伊妻與葉寶玉，結果葉寶玉也把施智抓傷等語（
      見同上偵卷第38頁），亦核與告訴人指述被傷害之情節相
      符，足認被告與告訴人間確有互相拉扯傷害之肢體動作。
（二）又119救災救護指揮中心於案發當日上午10時9分接獲臺北
      市政府警察局信義分局福德街派出所何姓員警（按指何明
      整警員）報案電話後，旋即派遣信義消防分隊救護車及人
      員前往處理，於上午10時14分抵達福德街派出所，現場有
      警察人員協同處理；又於10時20分自福德街派出所將告訴
      人送往國泰醫院診療等情，有臺北市政府消防局100年5月
      20日函文暨所附受理報案紀錄表、臺北市政府警察局信義
      分局100年5月30日北市警信分刑字第10031165400 號函在
      卷可憑（見原審卷第54至56頁）。告訴人於當日上午10時
      36分許，即由救護車送至國泰醫院（總院）急診，主訴被
      朋友毆打致頭部及全身痛，經詳細理學檢查及影像檢驗後
      ，診斷為頭部外傷、左肘擦傷、左膝挫傷及臉部多處挫傷
      及頸部挫傷，腦部電腦斷層並無出血及水腫的情況，惟告
      訴人當時意識清楚且生命徵象穩定，故醫囑回家觀察，若
      有不適再赴院評估有無住院治療之必要。告訴人嗣於99年
      4 月16日自行前往汐止國泰醫院急診就醫入院，住院至4
      月28日出院，查其傷勢與同年月13日國泰醫院（總院）急
      診診斷之傷勢相同乙節，有國泰醫院100年4月25日（100
      ）管歷字第643號、汐止國泰醫院（100）汐管歷字第793
      號函文暨所附病歷在卷可稽（見原審卷第31至46頁）。被
      告雖辯稱告訴人提出之診斷證明書記載內容不一，有造假
      之虞，並指稱告訴人所受上開傷勢顯與告訴人另於民事訴
      訟事件所提出之國泰醫院99年8月9日診字第E-000-000000
      號診斷證明書所載「左手肘挫傷，左膝鈍傷，頭部外傷」
      （見100年度偵續字第146號卷第11頁、本院卷第21頁）不
      符云云。然比對卷附告訴人當日之診斷證明書（見99年度
      他字第7130號卷第5、100年度偵續字第146 號卷第11頁）
      ，均具體記載告訴人確係受有頭部外傷、左手肘挫傷、左
      膝挫傷及臉部多處挫傷之傷勢，僅關於頭臉部傷害部分，
      或載為臉部多處挫傷、右臉部挫瘀傷及左側臉部挫傷併凹
      陷、腦挫傷、頸部挫傷等詳略有別。且以告訴人於99年4
      月16日自行前往汐止國泰醫院急診就醫入院，其診斷之傷
      勢既與同年月13日國泰醫院（總院）急診診斷之傷勢相同
      ，有汐止國泰醫院（100）汐管歷字第793號函暨所附病歷
      摘要、國泰醫院99年11月10日（99）管歷字第1813號函在
      卷可稽（見原審卷第36、45頁、99年度他字第7130號卷第
      57頁），該傷勢縱於初次診斷證明書未及詳盡載明，應無
      造假不實之情狀。
（三）又證人即警員吳智信於99年11月16日檢察官訊問時證稱「
      伊到場處理時，未見到有人動手，亦未見告訴人外表有受
      傷，有跟告訴人說請她驗傷後到派出所提告。當時沒有看
      到有人手上拿掃把或水桶。有請告訴人到派出所，但告訴
      人不願意，說她要考慮，就請告訴人離開，有看到告訴人
      走開。因為當時告訴人沒怎樣，伊沒有叫救護車，若告訴
      人當場暈倒，伊就會叫救護車。告訴人有說被被告母子打
      ，但外觀看不出來」（見99年度他字第7130號卷第64、65
      頁）；於100年2月16日檢察官訊問時證稱「伊去現場處理
      時，被告與告訴人雙方就在路邊吵架，沒有拉扯打起來，
      當時伊看不出告訴人有受傷跡象，瘀青部分可能當時沒有
      很明顯，事後才會較為明顯，且告訴人其他受傷部分，因
      為穿著衣服無法看到。」（見100年度偵續字第146號卷第
      27頁）等語，足見證人吳智信據報到場時，雙方發生拉扯
      衝突已畢，證人只見雙方在路邊吵架，未見及衝突之全貌
      ，且因告訴人穿著衣服，無法明確檢視告訴人已然受傷，
      證人吳智信故而囑其自行驗傷離去，尚符情理，然不得遽
      謂告訴人即無任何傷害，且據為有利於被告之認定。又衡
      以雙方於當日上午10時許發生拉扯，119 救災救護指揮中
      心於上午10時9 分即接獲福德街派出警員報案電話，旋派
      救護車及人員於上午10時14分抵達，於上午10時20分自福
      德街派出所將告訴人送醫，於同日上午10時36分許救護車
      送抵國泰醫院（總院）急診之過程；及被告供稱其住家與
      福德街派出所相距不遠，走路不到5 分鐘之路程等節（見
      原審卷第88頁）。證人吳智信到場處理而囑告訴人先行離
      去驗傷，告訴人旋仍前往福德街派出所，並經警報請派遣
      救護車於同日上午10時14分抵達，於同日10時20分將告訴
      人送往國泰醫院診療等情，距離告訴人於當日上午10時許
      ，在被告家門外，發生衝突之始，其間不到20分鐘。被告
      於原審復已供承告訴人之傷害，可能是其拉扯或手肘去推
      所造成（見原審卷第88頁），堪認告訴人上開頭部外傷、
      左肘擦傷、左膝挫傷及臉部多處挫傷及頸部挫傷等傷勢，
      確係因與被告當場拉扯，被告以手肘推擋、撥開，告訴人
      碰撞跌倒所造成。被告於本院始辯稱告訴人為求刑事脫罪
      、反制被告、或金錢利益，而為自殘或招致如驗傷單所述
      之輕傷云云，未據提出任何事證供本院調查，即屬子虛。
      復辯稱告訴人事後才到醫院，告訴人之傷勢何時造成，伊
      不知道云云，顯屬臨訟飾卸之詞，均無可取。
（四）又被告於本院另辯以未動手打告訴人，否認有何傷害犯行
      云云。惟按刑法上之傷害罪並無關於犯罪手法之限制，只
      需行為人主觀上具備傷害他人身體之認知與意欲，客觀上
      形諸於外之行為舉止亦足以造成他人傷害之結果，即難謂
      與傷害罪之構成要件不符。又故意之成立，對於犯罪構成
      要件事實之發生，並無以確實之認識為必要，「未必故意
      」即以不介意其發生而實行為已足。亦即，行為人雖非蓄
      意實施構成要件行為，但是在實施其他行為時，已可預見
      可能會發生構成要件之結果，但對此卻抱著「縱使發生，
      也不介意」之想法，此即所謂「未必故意」。本件被告因
      為告訴人在其家門外喊稱「王錦春討客兄，王錦春和里長
      通姦，王錦春的兒子施智是王錦春在外面和別人所生的
      」等語，因出面理論，卻遭告訴人掌摑，因而情緒激憤與
      告訴人拉扯，以手肘推擋及撥開。惟動手拉扯、推擋他人
      身體，易使對方碰撞跌倒成傷，此為一般人生活經驗所認
      識，自為被告主觀上所能預見。又依證人施智、施勝丁
      前揭於警詢、檢察官訊問時均證述，其等見及被告與告訴
      人拉扯，均要上前將雙方分隔拉開，足見事發時被告情緒
      高漲，與告訴人拉扯激烈，非以個頭嬌小僅處於防衛之弱
      勢一方，被告自有藉此宣洩不滿之情緒，而容認告訴人碰
      撞跌倒受傷結果發生之本意，並致告訴人因此受有上開之
      傷害等情，被告即有傷害之不確定故意，足堪採取。
（五）又按正當防衛必須對於現在不法之侵害始得為之，侵害業
      已過去，即無正當防衛可言。至彼此互毆，衡之一般社會
      經驗法則，係屬多數動作構成單純一罪而互為攻擊之傷害
      行為，必以一方初無傷人之行為，因排除對方不法之侵害
      而加以還擊，始得以正當防衛論。反之，縱令一方先行出
      手，而還擊之一方在客觀上苟非單純對於現在不法之侵害
      為必要排除之反擊行為，因其本即有傷害之犯意存在，則
      對其互為攻擊之還手反擊行為，自無主張防衛權之餘地（
      參最高法院30年上字第1040號判例意旨、92年度台上字第
      309 號判決意旨）。告訴人固先以言語誹謗及動手掌摑被
      告，惟其侵害已畢，被告始與告訴人發生拉扯，被告顯非
      排除必要侵害之反擊行為，而係具有傷害對方之不確定故
      意存在。
（六）至告訴人於請求檢察官上訴補提理由略稱：99年4 月13日
      當天是伊路過被告家時，伊沒有辱罵被告或掌摑其左耳光
      ，施智就出來罵一些不堪入耳的話，先罵伊討客兄，又
      侮辱伊死去之子，還打伊頭臉部，被告亦拿掃把打伊的背
      部3 下，還打伊兩巴掌，被告之夫施勝丁亦拿水潑伊，並
      說要打死伊，把伊打到不會走路。至於伊手肘跟膝蓋之傷
      ，是被告、施智及施勝丁3 人當場毆打伊時，推到柏油
      路上造成的，之後伊就被打暈了。後來到底有幾位警員到
      場，伊意識糢糊，印象是警員吳智信與另名員警把伊抬到
      福德街派出所，再叫救護車送伊到國泰醫院。又證人即鄰
      居曾嘉珍與告訴人因選舉輔選立場對立，早有嫌隙，其證
      詞迴護被告，並非實在云云（見告訴人刑事補提上訴理由
      狀，本院卷第12至21頁）。惟證人吳智信於檢察官訊問時
      已明確證述「其到場處理時，... 未見告訴人外表有受傷
      ，有跟告訴人說請她驗傷後到派出所提告。當時沒有看到
      有人手上拿掃把或水桶。有請告訴人到派出所，但告訴人
      不願意，說她要考慮，就請告訴人離開，有看到告訴人走
      開。因為當時告訴人沒怎樣，伊沒有叫救護車，若告訴人
      當場暈倒，伊就會叫救護車。」等語（見99年度他字第71
      30號卷第64、65頁），衡以證人吳智信為據報到場處理之
      警員，其到場時，上開拉扯衝突已畢，只見雙方罵來罵去
      而予隔開；且告訴人淤青部分沒有很明顯，其他受傷部位
      因為穿著衣服而無法看到，就請告訴人驗傷提告；告訴人
      不願意立即到派出所提告，說要考慮，就請告訴人離開；
      告訴人並無異狀，亦無叫救護車等情，執法並無不當。且
      證人吳智信非醫護專業人員，未能目視發見告訴人之傷勢
      ，其上開處置亦無悖於情理或偏頗可言。而被告及告訴人
      見及警員到場處理，其等互因拉扯而有傷害，自有所顧忌
      收斂，要否提告尚待考量，故警囑其等自行驗傷離去，亦
      符情理。惟告訴人竟指陳其於現場已暈倒，是吳智信及另
      名員警抬到福德街派出所後，再由員警叫救護車從派出所
      送至醫院云云，不僅與證人吳智信所證迥異，且悖於常理
      ，自無足取。又告訴人背部查無任何傷害之證明，其指稱
      被告當場持掃把毆打云云，殊值存疑。證人曾嘉珍於檢察
      官訊問時亦明確證稱：被告與葉寶玉發生爭執時，伊在家
      中，伊家就在被告家後面，所以伊有聽到，當天早上10點
      多，伊聽到葉寶玉及施智的聲音，施智說「葉寶玉妳
      走，不要到我們家」，葉寶玉當時說施智不是父母生的
      ，是王錦春外面跟別人生的，還說王錦春在外面討客兄，
      也說到王錦春跟里長有通姦，還說可以帶王錦春去找一個
      人蘇太太作證，那個蘇太太有看到，後來伊就聽到王錦春
      的聲音，說「妳不要亂說話」，伊剛好去家後面要燒開水
      ，然後聽到葉寶玉聲音及施智的聲音，然後伊就到窗戶
      那邊聽，結果伊聽到葉寶玉一直說很難聽的話（見99年度
      偵字第13864 號影卷第38至39頁）；於原審另案審理時證
      述；事發時剛好在家後面要燒開水，親耳聽到告訴人跟被
      告之子施智說被告討客兄，一直說很難聽的話，很大聲
      ，確定聽得到等語（見原審99年度易字第1860號卷第63-1
      反面至64頁），所證核屬一致。證人曾嘉珍與告訴人素無
      嫌隙，實無故捏虛詞構陷，致己身受偽證罪嫌追訴處罰之
      風險。何況，證人曾嘉珍上開證述核與被告所供、證人施
      智及施勝丁所證情節，互核相吻，應屬可取。且告訴人
      於案發當日確有以被告討客兄等語誹謗及掌摑被告、抓傷
      施智等事實，所涉誹謗及傷害罪，業經判處罪刑確定，
      業經本院調閱原審99年度易字第1860號、本院100 年度上
      易字第408 號案件刑事卷宗查證無誤。告訴人上開指訴，
      查無憑據，難以遽採。
（七）綜上所述，本案事證明確，被告犯行洵堪認定，應予依法
      論罪科刑。
三、核被告所為，係犯刑法第277條第1項之傷害罪。原審以被告
    犯傷害罪事證明確，因而援引刑法第277條第1項、第41條第
    1項前段，刑法施行法第1條之1 規定，並審酌被告與告訴人
    發生糾紛，竟不能理性處理，於拉扯中侵害告訴人身體法益
    ，犯後雖自承有拉扯事實，但否認傷害犯行，惟念本件係因
    告訴人先行辱罵及掌摑被告，被告於情緒激憤下而為，被告
    並無犯罪前科，有本院被告前案紀錄表附卷可稽，素行尚佳
    ，暨其智識、教育程度、經濟狀況，其犯罪動機、目的及犯
    罪所生之危害等一切情狀，量處拘役35日，併諭知易科罰金
    之折算標準。原判決認事用法俱無不合，量刑亦屬妥適。檢
    察官依告訴人上開請求提起上訴略以：被告僅因細故即毆打
    告訴人，造成告訴人受有前揭傷害，告訴人所受傷害非輕，
    被告從未對告訴人為何道歉或賠償，原審未審酌被告犯後態
    度不佳，僅量處被告拘役35日，併諭知易科罰金之折算標準
    ，實屬過輕等語。惟按量刑之輕重，屬於為裁判之法院得依
    職權自由裁量之事項，苟其量刑已以行為人之責任為基礎，
    並斟酌刑法第57條所列一切情狀，在法定刑度內，酌量科刑
    ，如無偏執一端，致明顯輕重失衡情形，不得遽指為不當或
    違法。查被告迄未與告訴人達成民事和解，為被告所不爭，
    就此並陳稱係因告訴人先行辱罵及掌摑，被告於情緒激憤下
    而為拉扯，告訴人誹謗及掌摑被告之事實，所涉誹謗及傷害
    罪，業經原審99年度易字第1860號、本院100 年度上易字第
    408 號判處罪刑確定，是被告迄未與告訴人達成和解，已據
    原判決於理由內敘明被告係因情緒激憤，基於傷害之不確定
    故意而為拉扯所致，於量刑時詳予衡酌告訴人所受傷勢、被
    告否認犯罪，事端緣起暨告訴人所涉誹謗及傷害犯罪經判刑
    確定，及被告之品行、智識程度、家庭經濟狀況等一切情狀
    ，而據以量刑。參以：被告涉犯刑法第277條第1項之傷害罪
    ，其法定刑為3年以下有期徒刑、拘役（1日以上，60日未滿
    ）或1 千元以下罰金，是原審量處拘役35日，合於規定，而
    以行為人之責任為基礎，斟酌刑法第57條所列情狀，所為刑
    之量定，亦稱允當，並無裁量權濫用或失之過輕之情形。檢
    察官依告訴人意見提起上訴，仍執前詞指摘原判決量刑過輕
    為不當，為無理由，應予駁回。又被告上訴意旨雖以：本件
    緣於告訴人先行誹謗及掌摑被告，告訴人所涉誹謗及傷害罪
    亦經判刑確定，被告並無傷害故意，否認犯罪云云，然被告
    係於告訴人誹謗及傷害犯行已畢，可預見與對方拉扯，將使
    對方碰撞跌倒成傷，竟因情緒之憤激，基於傷害之不確定故
    意，與告訴人發生拉扯，而以手肘推撥、擋開對方，造成告
    訴人碰撞跌倒受有上開傷害。被告否認犯行，核與卷存客觀
    事證不符，自無足取，被告猶執陳詞否認犯罪，提起上訴請
    求撤銷改判無罪，為無理由。綜上所述，檢察官及被告分執
    前詞指摘原判決不當，提起上訴，均無理由，應予駁回。
據上論斷，應依刑事訴訟法第368條，判決如主文。
本案經檢察官張熙懷到庭執行職務。
中    華    民    國  100    年    9    月    29    日
                  刑事第十四庭審判長法  官  陳志洋
                                    法  官  遲中慧
                                    法  官  張惠立
以上正本證明與原本無異。
不得上訴。
                                    書記官  陳珮茹
中    華    民    國  100    年    9    月    29    日
附錄法條
中華民國刑法第277條
（普通傷害罪）
傷害人之身體或健康者，處 3 年以下有期徒刑、拘役或 1 千元
以下罰金。
犯前項之罪因而致人於死者，處無期徒刑或 7 年以上有期徒刑
；致重傷者，處 3 年以上 10 年以下有期徒刑。